【裁判字號】    92,上更(一),52
【裁判日期】    920611
【裁判案由】    誣告
【裁判全文】
臺灣高等法院臺中分院刑事判決                  九十二年度上更(一)字第五二號
    上  訴  人  臺灣臺中地方法院檢察署檢察官
    被      告  戊○○
                丁○○
    被      告  丙○○
    共      同
    選任辯護人  陳居亮
右上訴人因被告誣告等案件，不服臺灣臺中地方法院八十八年度訴字第一八一八號中
華民國八十九年一月十九日第一審判決（起訴案號：臺灣臺中地方法院檢察署八十八
年度偵字第一一二四六號），提起上訴，經最高法院第一次發回更審，本院判決如左
：
    主      文
上訴駁回。
    理      由
一、公訴意旨略以：被告戊○○、丁○○及丙○○三人均明知告訴人己○○於民國（
    以下同）八十一年六月一日與戊○○、丁○○訂立之租賃契約名稱雖為「房屋租
    賃契約」，實際內容應為「土地租賃契約」，其中承租標的物為坐落於臺中市○○區○○段第六七二號與六七二之三號土地之分割線為基準，左起自一七點二公
    尺至八點二公尺止之地上建築物共一百零八坪，租期自八十一年七月一日起至八
    十六年六月三十日止，租金每月新臺幣（下同）一萬九千四百四十元，且標的物
    上建物即門牌臺中市○○○路三十五號房屋及其隔間裝潢、電氣設備、浴廁之洗
    手臺及後門邊之鐵隔板、水塔加壓馬達一個、升降鐵捲大門用之馬達一個、電錶
    一個、深水井抽水馬達一個等均係承租人己○○所出資僱工興建，並未約定前述
    房屋興建完成時，其所有權屬於戊○○及丁○○所有。渠等竟共同意圖使己○○
    受刑事處分，而於八十六年十一月二十五日具狀虛構兩造間之租賃契約為房屋租
    賃契約及締約之初兩造有約定前述房屋由己○○興建，興建完成時該房屋所有權
    屬於戊○○及丁○○所有之事實，向臺灣臺中地方法院對己○○提出毀損及竊盜
    等案件之自訴，經該院以八十六年度自字第一一七三號判決己○○無罪而確定在
    案。因認被告涉有刑法第一百六十九條誣告之罪嫌。
二、按犯罪事實應依證據認定之，無證據不得推定其犯罪事實，刑事訴訟第一百五十
    四條亦有規定；且認定不利於被告之事實，須依積極證據，苟積極證據不足為不
    利於被告事實之認定時，即應為有利於被告之認定，更不必有何有利之證據，此
    有最高法院三十年度上字第八一六號判例可資參照。另按誣告罪之成立，須其申
    告內容完全出於憑空捏造，若所告尚非全然無因，衹因缺乏積極證明致被誣告人
    不受訴追處罰者尚難遽以誣告論罪（最高法院四十三年度臺上字二五一號判例參
    照）。再按誣告罪之成立以意圖他人受刑事或懲戒處分，而為虛偽之告訴告發報
    告者為要件。所謂虛偽係指明知無此事實故意捏造而言，若告訴人誤認有此事實
    或以為有此嫌疑，自不得指為虛偽，即難科以本罪。若輕信傳說懷疑誤告，縱令
    所告不實，因其缺乏誣告故意，仍難使負刑責（最高法院四十年度臺上字第八八
    號、二十年度上字第二五三號判例參照）。
三、公訴人認被告涉有上開罪嫌，係以：被告戊○○及丁○○與告訴人己○○簽立租
    賃契約時，房屋既尚未興建，且租約租金之計算復以前述土地之面積為基準，又
    依該租約第七條第五項之約定及租約均未提及所有權之歸屬，足認當時雙方並未
    約定房屋興建完成時所有權屬於被告戊○○及丁○○所有，則告訴人出資興建房
    屋及其他從物、附屬物，其所有權自屬告訴人所有，告訴人本得自由處分之，要
    無竊盜或毀損犯行之可言，為其主要論據。惟訊據被告三人均堅決否認誣告，被
    告戊○○及丁○○辯稱：伊等所有坐落於臺中市○○區○○段第六七二號土地，
    自七十九年十一月間起即陸續出租予鄭蔡桂雲、陳李寶珠，契約名稱均係「土地
    租賃契約書」，並於契約內約定租約期滿後，承租人興建之建物及室內固定裝璜
    均歸伊等所有，之後因有爭執，始改以「房屋租賃契約」與告訴人簽約，並給予
    一個月之施工期不計入租賃期間，且契約書第一條已載明租約標的為土地上之建
    築物，又當初告訴人係與乙○○一同向伊等承租坐落於臺中市○○區○○段第六
    七二號與六七二之三號之土地興建建物，二人承租範圍相鄰，故承租之期間（均
    自八十一年七月一日至八十六年六月三十日止）、條件、租金（每坪以一百八十
    元）之計算方式均相同，之後乙○○自八十四年一月起即未付租金，積欠租金二
    期以上，經伊等限期催告而仍不於履行，並依法終止契約後，即訴請法院裁判乙○○應遷讓其所興建建物，伊等於八十四年十一月二十七日勝訴後，待確定即於
    八十五年八月間聲請強制執行，則當初告訴人承租之條件既與乙○○相同，告訴
    人興建之建物自亦應歸伊等所有，是告訴人於租約期滿後，自行破壞建物之裝潢
    及取走建物之馬達一個等物，因認告訴人有毀損及竊盜之行為，實無誣告告訴人
    之情事等語；被告丙○○辯稱：伊當初僅對告訴人取走在臺中市○○○路三十九
    號建物內之深水井抽水馬達提出竊盜自訴，而該深水井抽水馬達既係在伊所有建
    物，且係由乙○○依與伊之契約安裝完成，則告訴人未經伊自行入內取走，伊提
    出竊盜自訴，實無憑空捏造事實誣告告訴人之情事等語。
四、本院查：
  (一)被告戊○○、丁○○與告訴人己○○於八十一年六月一日訂定房屋租賃契約書，
    約定：租賃標的物為被告等二人所有坐落於臺中市○○區○○段第六七二號與六
    七二之三號土地之分割線為基準，左起自一七點二公尺至八點二公尺止之地上建
    築物共一百零八坪，租期自八十一年七月一日起至八十六年六月三十日止，租金
    每月一萬九千四百四十元，並約定於租賃期間，因政府計劃使用而造成無法續租
    之事實，雙方無條件解約，告訴人對土地及地上建築物（即門牌臺中市○○○路
    三十五號房屋）一切權利完全消滅，不得向被告等二人要求賠償等情，有該契約
    書影本附卷可考。嗣於租期屆滿前，雙方發生爭執：I被告丁○○先於八十六年
    五月二十六日以存證信函函告訴人稱：八十六年六月三十日租期屆滿後，決定不
    再續租，要求告訴人「妥善照顧該項房屋，並且能於租約到期之日時，完整交還
    本人租予臺端之房屋」等語。II告訴人則於八十六年六月十日以存證信函函覆稱
    ：伊僅承租空地，自建鐵皮屋，伊自有權拆除可用之鐵皮移至他處再用，只歸還
    原有空地等語。III被告廖貴華再於八十六年六月十九日以存證信函函告訴人稱：
    出租之標的包括土地及其上建物，地上物為被告等二人所有，請於八十六年六月
    三十日租期到達之時，自動搬遷，並將土地及地上物保持完整無缺點交，若仍執
    意拆除地上建物及任何設施，將從押金扣抵所受損害並追究毀損及竊盜罪嫌等語
    ，分別有各該存證信函附卷可憑。顯見租約雙方就租約內容中，關於告訴人所興
    建之建物所有權歸屬，於原竊盜、毀損自訴案發生前，即生有相當爭執。
  (二)被告等三人於八十六年十一月二十五日，以本案告訴人己○○為被告，向臺灣臺
    中地方法院提起之自訴，自訴內容中關於：I告訴人未經被告戊○○、丁○○同
    意，擅自拔取門牌號碼臺中市○○○路三十五號屋外水塔加壓馬達、電錶及昇降
    鐵捲門之馬達等物，並破壞室內隔間裝潢、電氣設施、浴廁洗手檯、後門邊鐵皮
    隔板等設施。II告訴人未經被告丙○○同意，將門牌號碼臺中市○○○路三十九
    號建物內深水井馬達取走等事實，業據告訴人供陳屬實，並經原審法院調閱該院
    八十六年度自字第一一七三號卷查明屬實，並有該案判決書、現場照片在卷可證
    ，參酌前開租約屆滿前，雙方就建物所有權歸屬已生有相當爭執，則被告三人於
    八十六年十一月二十五日，向臺灣臺中地方法院提起告訴人竊盜、毀損之事實，
    應非完全出於虛構。參酌：(1)原審法院八十六年度自字第一一七三判決認定告訴
    人無罪之理由，略以：I被告戊○○、丁○○二人與告訴人間所訂立之租賃契約
    名稱雖為「房屋租賃契約」而非「土地租賃契約」，然亦無礙於告訴人確係向戊○○、丁○○租用土地而非租用上開房屋之事實，被告戊○○、丁○○二人未能
    舉證證明其二人取得上開房屋之所有權源，其二人空言泛稱上開房屋所有權已約
    定歸屬其二人所有云云，顯屬無據。II上開房屋之水塔加壓馬達一個、升降鐵捲
    大門用之馬達及電錶各一個、深水井抽水馬達一個、上開房屋隔間裝潢、電氣設
    備、浴廁之洗手臺及後門邊之鐵皮隔板等物之所有權均係告訴人所有。III退步言
    之，縱告訴人曾同意於兩造租約期滿後，將上開房屋及房屋之附屬物之權益讓與
    被告等三人，然被告等三人亦不過對告訴人取得請求交付上開房屋及房屋之附屬
    物之債權而已，並未取得上開房屋及房屋之附屬物之所有權甚明，足證告訴人主
    觀上並無上開竊盜及毀損之犯意等情。(2)本件契約書白紙黑字載明為「房屋租賃
    契約」且契約書第一條已以手寫方式載明租約標的為坐落於臺中市○○區○○段
    第六七二號與六七二之三號土地之分割線為基準，左起自一七點二公尺至八點二
    公尺止「之地上建築物共一百零八坪」。(3)被告等所有同筆坐落於臺中市○○區
    ○○段第六七二號土地，自七十九年十一月間起即陸續出租予鄭蔡桂雲、陳李寶
    珠，契約名稱均係「土地租賃契約書」，並於契約內約定租約期滿後，承租人興
    建之建物及室內固定裝璜均歸出租人所有，之後同時分別出租予乙○○、告訴人
    ，始改以「房屋租賃契約」，並給予一個月之施工期不計入租賃租賃等情，被告
    等所主張，訂約時雙方有租期屆滿後，建物歸被告等所有之約定等語，亦非毫無
    採信餘地，是本件爭執在於，因契約約定不明，致雙方當事人對建物所有權歸屬
    各異其詞，被告等實難謂有明知無此事實故意捏造情事。
  (三)告訴人與乙○○二人承租範圍相鄰，承租之期間、條件、租金之計算方式均相同
    ，嗣後因乙○○自八十四年一月起即未付租金，經訴請法院裁判乙○○應遷讓其
    所興建建物勝訴確定，並聲請強制執行等情，有租賃契約書四份影本、及臺灣臺
    中地方法院八十四年度中簡字第二二二五號民事判決、臺灣臺中地方法院八十五
    年執四字第七五一號債權憑證可資參證。而告訴人於原審法院審理及本院調查時
    亦到庭指陳，當時確與乙○○一起向被告等人承租相鄰土地興建建物，並共同向
    斜對面工廠購電，至八十四年時，乙○○將其所有部分讓渡予伊，但伊並未向被
    告等說明，事後因電費有糾紛，伊即將電源剪斷，另臺中市○○○路三十九號建
    物雖係乙○○向被告丙○○承租之範圍，但於其內設置供伊與乙○○使用之深水
    井抽水馬達，租約期滿後，伊僅得新承租人同意，即入內取走該馬達等語。衡諸
    上情，被告三人於不知告訴人與乙○○間之約定，見告訴人於租約期滿後，猶自
    行取走或破壞建物之裝潢等從物，並未經被告丙○○之同意，逕入非屬告訴人承
    租範圍之臺中市○○○路三十九號建物，拆走深水井抽水馬達，因而認告訴人有
    毀損及竊盜之行為，尚非全然無因。嗣雖經原審法法院以告訴人主觀上無竊盜、
    毀損之犯意，客觀上亦無竊取、毀損他人之物，而判決告訴人無罪，惟亦應認被
    告三人主觀上係出於誤會而提出自訴，尚難遽以誣告罪相繩。
五、按為訴訟上證明之資料，須通常一般之人均不致於有所懷疑，而得確信其為真實
    之程度者，始得據為有罪之認定。倘其證明尚未達於此一程度，而有合理性懷疑
    存在時，即不得遽認被告犯罪。又，刑事訴訟之被告依法並無自證無罪之義務，
    若控罪所憑之積極證據，在生活經驗上尚不足以排除其他有利被告之合理推斷，
    致不足以證明犯罪事實時，仍不能因被告否認犯罪之辯解不成立，資為無視積極
    證據不足之理由，通觀最高法院七十六年度臺上字第四九八六號、三十年上字第
    四八二號、三十年上字第一八三一號等判例所持一貫見解，不難明瞭。綜上所述
    ，本件公訴人所憑之證據，無論直接或間接證據，均尚未達於一般之人均可得確
    信，而無合理之懷疑存在之程度，本院亦查無其他確切証據，足以証明被告等確
    應負本件罪責，被告等之犯行尚屬不能証明。原審以不能證明被告等犯罪，而依
    刑事訴訟法第三百零一條第一項規定，諭知無罪之判決，經核認事用法，並無不
    合，檢察官上訴意旨認應就被告等予以論罪科刑，而指摘原判決不當，經查為無
    理由，應予駁回。
六、據上論斷，應依刑事訴訟法第三百六十八條，判決如主文。
本案經檢察官甲○○到庭執行職務。
中      華      民      國      九十二     年     六      月    十一    日
                                臺灣高等法院臺中分院刑事第四庭
                                      審判長法  官  洪  耀  宗
                                            法  官  江  德  千
                                            法  官  劉  登  俊
右正本證明與原本無異。
被告不得上訴。
檢察官得上訴。
如不服本判決應於收受送達後十日內向本院提出上訴書狀，其未敘述上訴之理由者並
得於提起上訴後十日內向本院補提理由書（均須按他造當事人之人數附繕本）。
                                            書記官  鄧  智  惠
中華      民      國      九十二     年     六      月    十二    日
                                                                        Ｒ


司法院資訊處製作；財團法人民間司法改革基金會備份。
